【裁判字號】    98,重訴,191
【裁判日期】    981208
【裁判案由】    債務不履行損害賠償
【裁判全文】
臺灣士林地方法院民事判決             98年度重訴字第191號
原      告  丁○○
被      告  丙○○
兼訴訟代理  乙○○
人
前一人之
訴訟代理人  戊○○
上列當事人間請求債務不履行損害賠償事件，本院於民國98年11
月26日言詞辯論終結，判決如下：
    主  文
被告乙○○應給付原告新台幣柒佰伍拾萬元。
原告其餘之訴駁回。
訴訟費用由被告乙○○負擔。
本判決第一項於原告以新台幣貳佰伍拾萬元供擔保後，得假執行
。
    事  實  及  理  由
壹、程序方面：
一、按民事訴訟法第255 條第1 項、第2 項規定：「訴狀送達後
    ，原告不得將原訴變更或追加他訴。但有下列各款情形之一
    者，不在此限：一、被告同意者。二、請求之基礎事實同一
    者。三、擴張或減縮應受判決事項之聲明者。．．。被告於
    訴之變更或追加無異議，而為本案之言詞辯論者，視為同意
    變更或追加。
二、本件原告起訴時，僅列乙○○為被告，應受判決事項之聲明
    為：「被告應償還新台幣（以下同）二百五十萬元；願供擔
    保，請求宣告假執行。」於訴狀送達被告乙○○後，追加被
    告丙○○為當事人，並聲明：「被告應將坐落桃園縣復興鄉
    ○○段0417~ 007 地號上之權利設定五百萬元給原告。」嗣
    又變更追加聲明為：「被告應償還七百五十萬元，及自起訴
    狀繕本送達翌日起至清償日止按年息百分之五計算之利息；
    願供擔保，請宣告假執行。」嗣再變更、減縮聲明為：「被
    告丙○○應將坐落桃園縣復興鄉○○段0417~ 007 地號上之
    抵押權設定移轉登記五百萬元給原告。如被告丙○○無法履
    行，被告乙○○應給付原告七百五十萬元，並願供擔保，請
    准宣告假執行。」 (見本院卷98頁)被 告丙○○、乙○○對
    於追加被告丙○○、歷次之追加訴訟標的、擴張及減縮聲明
    ，均無異議而為本案之言詞辯論，視為同意變更及追加，合
    先敘明。
貳、實體方面：
一、原告主張：原告與被告乙○○於93年8 月1 日簽訂「木屋民
    宿合作契約書」 (下稱系爭契約書，見本院卷第9 、10頁)
    ，約定由被告乙○○提供位於桃園縣復興鄉巴陵145 之10門
    牌號碼上方水塔前後之土地，由原告出資於其上建造木屋，
    共同經營民宿。嗣原告依約完成民宿木屋8 間，但因被告乙○○指界之土地非被告乙○○所有，且屬山坡地保育區，無
    法申請建築執照，致原告所建之8 間木屋經桃園縣政府公告
    為違建，必須拆除，原告遂於94年5 月23日向桃園縣政府報
    備自行拆除。該8 間木屋業經拆除完畢。原告與被告乙○○
    為此乃於94年10月27日簽訂「約定協議記錄書」 (下稱系爭
    協議書，見本院卷第5 、16頁)、 「原住民保留地使用權耕
    作權讓渡書」 (下稱系爭讓渡書，見本院卷17、18頁)， 就
    上述8 間木屋，每間100 萬元，因被拆除之損失，雙方協議
    應由被告乙○○負責賠償。惟被告乙○○並未履行合約，原
    告顧及被告乙○○財力，就上述8 間木屋800 萬元之賠償願
    降為750 萬元，又被告乙○○以其子即被告丙○○之代理人
    名義，在系爭協議書、讓渡書中表明願將被告丙○○在桃園
    縣復興鄉○○段0417~007地號上之抵押權移轉2 分之1 給原
    告，被告亦未依約履行，為此依系爭協議書及讓渡書之約定
    提起本訴，並聲明：被告丙○○應將坐落桃園縣復興鄉○○
    段0417~ 007 地號上之抵押權移轉登記五百萬元給原告。如
    被告丙○○無法履行，被告乙○○應給付原告七百五十萬元
    ，並願供擔保，請准宣告假執行。
二、被告則以：原告所蓋之木屋太大，且不在被告提供之土地上
    ，以致於被拆除，嗣後原告即恐嚇逼迫被告乙○○簽訂系爭
    協議書及讓渡書，系爭協議書及讓渡書之字跡全部是原告的
    ，且原告自己在讓渡書上就乙○○之一方寫上「代理人」，
    但被告丙○○並非簽約之人，被告乙○○亦非丙○○之代理
    人，被告丙○○不承認系爭協議書及讓渡書之約定；被告乙○○則願依協議書及讓渡書所約定釋放系爭417~7 地號部分
    土地給原告使用耕作等語，資為抗辯，並聲明：駁回原告之
    訴及假執行之聲請。
三、本院之判斷：
(一)、原告主張：被告乙○○與伊訂立系爭協議書，應賠償伊800
    萬元，被告丙○○則由其父乙○○為代理人，與伊簽訂系爭
    讓渡書，願讓渡系爭417 之7 地號之抵押權2 分之1 給原告
    等情，業據提出三份契約、系爭417 之7 地號土地登記謄本
    影本乙份為證。被告則以前詞為辯。查：系爭417 之7 之土
    地登記簿謄本記載，該土地為中華民國所有，屬山坡地保育
    區，為原住民保留地，其上設定地上權給原住民甲○○，被
    告丙○○則就該地上權設有抵押權一千萬元，債權範圍為二
    分之一 (見本院卷第26、27頁)， 又被告乙○○對系爭契約
    書、協議書、讓渡書為真正，並不爭執，自堪信為真正，惟
    被告乙○○抗辯：系爭協議書及讓渡書都是原告恐嚇逼迫下
    所簽云云，原告則否認有恐嚇逼迫之事，則自應由被告乙○○對於被恐嚇逼迫簽下系爭協議書及讓渡書乙事，負舉證責
    任，然被告乙○○陳稱：有證人聽到原告打電話給我逼迫我
    ，但是證人是原住民，一時間找不到云云，是被告乙○○既
    無法舉證因被恐嚇逼迫而簽下系爭協議書及讓渡書，則其此
    項抗辯難認可採。被告乙○○應受系爭協議書及讓渡書之約
    定拘束，先予敘明。
(二)、被告丙○○則否認有簽約或由其父乙○○為代理人與原告簽
    約，並到庭陳稱不同意系爭協議書、讓渡書之內容等語 (見
    本院98年9 月15日言詞辯論筆錄，卷第99頁反面)， 原告對
    於丙○○於簽約時並不在場，亦不爭執，則原告主張被告乙○○是被告丙○○之代理人，有權簽約乙節，自應由原告舉
    證該事實，然原告僅提出94年10月27 日 訂立之讓渡書，核
    其內容略為：「一、讓渡人：乙○○，以上簡稱甲方。二、
    受讓人：丁○○，以上簡稱乙方。三、甲乙雙方以417 之7
    地號部份土地讓渡予乙方。乙方有權使用該受讓之土地權。
    ．．七、該批土地原設定人丙○○之金額為共同持有人，其
    抵押金額設定人不得轉售或租借給任何人。現簽約前之土地
    設定人為丙○○，簽約後丁○○為共有人。．．九、乙方受
    讓之部份土地以雙方現場目視範圍為準。．．甲方土地代理
    人乙○○ (簽名)。 乙方土地代理人丁○○(簽 名)」 ，並
    於讓渡書上繪製簡略目視範圍之圖樣。由上述內容可見訂立
    讓渡人係被告乙○○，並非被告丙○○，原告其餘並未舉證
    被告乙○○確實為丙○○之代理人，則難認系爭讓渡書可拘
    束被告丙○○。從而原告主張被告丙○○應依讓渡書將坐落
    桃園縣復興鄉○○段0417~007地號上之抵押權設定移轉登記
    五百萬元給原告，並無依據，此部分之請求，應予駁回。
(三)、原告另主張被告無法將抵押權之二分之一給原告，應賠償損
    失800 萬元云云，被告乙○○則抗辯可以依系爭協議書、讓
    渡書釋放土地給原告使用云云，查系爭協議書第三條約定「
    原合建該棟建築物共計八間，經合約所訂定之每間壹佰萬元
    之損失應由甲方 (即乙○○)負 責賠償」、第四條約定「經
    甲乙雙方協議商量，甲方願意賠償該地上建築物之損失。甲
    方願意持有之417 之七名下設定人 (丙○○)之 土地部份釋
    放給乙方丁○○。．．土地位置，經由雙方目視範圍，由Ｏ
    Ｏ處至ＯＯ處」。可見被告乙○○願意賠償原告800 萬元 (
    協議書第3 條)， 其方法是以417 之7 之土地釋放給原告 (
    協議書第4 條)， 兩造間對何謂「釋放土地」有爭議，惟縱
    令依原告之主張，釋放土地係指將系爭417 之7 地號土地之
    抵押權給原告，惟被告乙○○因非417 之7 地號土地之抵押
    權人，自無處分該抵押權及其債權之權，而系爭抵押權人丙○○並非系爭協議書或讓渡書之簽署人，事後到院則陳稱不
    承認其父乙○○代理簽系爭讓渡書，已如前所述，可見被告
    乙○○已無法獲得抵押權人丙○○之同意將權利讓與，則上
    述讓與抵押權之約定已屬給付不能。而被告乙○○則主張釋
    放土地係指將系爭417 之7 地號土地給原告使用等情，並提
    出伊與原住民甲○○所訂之「協議保證契約書」影本一份 (
    附本院卷第116~117 頁)， 主張伊可使用該土地云云，惟按
    行政院所頒布修正前原住民保留地開發管理辦法（現行辦法
    係民國96年4 月25日行政院令修正）係依山坡地保育利用條
    例第三十七條及農業發展條例第十七條第二項規定，授權制
    定之中央法規，該辦法第十五條第一項規定：「原住民取得
    原住民保留地耕作權、地上權、承租權或無償使用權，除繼
    承或贈與於得為繼承之原住民、原受配戶內之原住民或三親
    等內之原住民外，不得轉讓或出租。」旨在保障依法受配原
    住民之生活，避免他人脫法取巧，使原住民流離失所，係屬
    效力規定，如有違反，依民法第七十一條規定，應屬無效 (
    參最高法院88年台上字第3075號、87台上2677號判決)。 系
    爭土地為原住民保留地，甲○○有地上權，有土地登記簿謄
    本可憑，已如前述，並為兩造所不爭。而被告乙○○並非原
    住民，亦經被告乙○○自承在卷，故縱使甲○○於93年間確
    實與被告乙○○訂約將該土地之使用權讓與被告乙○○，亦
    顯係違反上開規定，自屬無效。被告乙○○既無使用權，其
    自無可將之釋放給原告使用，則原告與被告乙○○就系爭協
    議書第4 條「417 之7 之土地釋放給原告」之約定，亦屬給
    付不能。
(四)、被告乙○○無論就系爭土地上之抵押權轉讓給原告，或將系
    爭土地給原告使用，均無法履行，且係可歸責於被告乙○○
    之事由所致，則原告主張被告乙○○負損害賠償之責，應屬
    可採，而原告之損害，則可參酌原告與被告乙○○原來所訂
    定之系爭契約書第六條及協議書第三條，即每間木屋之價值
    為100 萬元，8 間之損害為800 萬元，雙方原來即約定由被
    告乙○○賠償該800 萬元，則原告請求被告乙○○僅賠償
    750 萬元，即屬有據，應予准許。
(五)、綜上所述，本件被告丙○○事前未授權給被告乙○○，事後
    並不承認系爭讓渡書，系爭讓渡書之約定不能拘束被告丙○○，則原告請求被告丙○○移轉系爭土地之抵押權，為無理
    由，不能准許；而被告乙○○與原告間之系爭協議書第四條
    及系爭讓渡書之約定，因可歸責於被告乙○○之事由而均給
    付不能，則原告請求被告乙○○賠償損害750 萬元，即屬有
    理由，應予准許。
四、原告勝訴部分，經陳明願供擔保，請求宣告假執行，核無不
    合，爰酌定相當之擔保金額，予以准許。原告請求移轉抵押
    權部分，本屬命債務人為一定之意思表示之請求，並無假執
    行之問題，其亦無聲請宣告假執行，是其敗訴，亦無駁回假
    執行之問題，附此敘明。
五、據上論結，本件原告之訴為一部有理由，一部無理由，並依
    民事訴訟法第79條、第390 條第2 項判決如主文。
中    華    民    國    98    年    12    月    8     日
                  民事第二庭  法  官  俞慧君
以上正本證明與原本無異。
如對本判決上訴，應於判決送達後20日內向本院提出上訴狀。
中    華    民    國    98    年    12    月    9     日
                              書記官  陳鳳嬌


司法院資訊處製作；財團法人民間司法改革基金會備份。
